【裁判字號】    89,上訴,1881
【裁判日期】    891214
【裁判案由】    誣告等
【裁判全文】
臺灣高等法院刑事判決                          八十九年度上訴字第一八八一號
    上  訴  人  乙○○
    即 自 訴人
    自訴代理人  戊○○
    被      告  甲○○
                庚○○
                丙○○
                丁○○
                己○○
右上訴人因被告誣告等案件，不服臺灣士林地方法院八十八年度自字第三三二號，中
華民國八十九年四月二十一日第一審判決，提起上訴，本院判決如左：
    主  文
原判決關於己○○被訴公然侮辱部分撤銷。
己○○公然侮辱人，處拘役參拾日，如易科罰金，以佰元折算壹日。
其餘上訴駁回。
    事  實
一、乙○○於八十八年一月三十一日下午四點多，至台北市北投市場內，因質問己○○簽署聯署陳情書之情事，雙方因而產生不愉快，己○○竟基於公然侮辱之犯意
    ，在不特定多數人得共見共聞之該北投市場內，公然以台語接續對著乙○○說「
    你是番仔」、「幹」、「簽什麼小」、「簽我的濫」等語侮辱乙○○。
二、案經自訴人乙○○向原審提起自訴。
      理  由
一、訊據被告己○○否認有前揭事實之犯行，辯稱我並沒有罵他云云，然查前揭事實
    ，業據自訴人乙○○指訴綦詳，並有錄影帶一捲在卷可證，且該錄影帶經原審勘
    驗結果，被告確有說「你是番仔」、「幹」、「簽什麼小」、「簽我的濫」等語
    ，有該勘驗筆錄在卷可憑，並經被告己○○簽名在卷，雖被告己○○之前有好言
    勸自訴人，但不管自訴人是否聽進去、聽懂或不願聽、聽不懂，被告均不得口出
    「你是番仔」、「幹」、「簽什麼小」、「簽我的濫」等語，因該些話語，在台
    語之意思有輕蔑侮辱之意，如被告己○○因自訴人之一直反覆追問其關於簽署陳
    情書之事而煩，而口出上述話語，更難認無侮辱之意，是被告己○○所辯，無非
    卸責之詞，不足採信，事證明確，犯行堪以認定。
二、核被告己○○之所為，係犯刑法第三百零九條第一項之公然侮辱罪，又被告己○○接續口出輕蔑侮辱之話語，為同一行為之接續犯，僅論以上開公然侮辱之一罪
    ，再按不管被告己○○之前是否有好言勸自訴人，對於上述有輕蔑侮辱之意之話
    語為人自不可隨性而出，況被告對於自訴人之一直反覆追問其關於簽署陳情書之
    事而煩而口出上開有輕蔑侮辱意思之語句，尚難認無侮辱之意，又就自訴人自訴
    之同一個公然侮辱之事實，不論被告係言「幹」或「幹你娘」、「簽一個濫」或
    「簽我的濫」，只要有輕蔑侮辱之意，均可在同一之公然侮辱之事實內認定，原
    審以被告己○○先好言勸自訴人稱：「‧‧‧我這老人坦白跟你講，那是你們兩
    兄弟之間的事情，你要在市場生存，你要跟眾人好，不要陷害眾人跟自己相處壞
    ，這樣你聽懂不懂」等語後，因自訴人又一直反覆追問被告己○○關於簽署陳情
    書等情，持續約數分鐘後，被告己○○所陸續說出之話語，則衡諸當時客觀環境
    及被告因而口出前揭之話語，均尚難認有何侮辱自訴人之行為及使自訴人難堪為
    目的、損害他人名譽之故意，而就此部分為無罪之諭知，尚有未洽，自訴人上訴
    意旨就此部分為指摘尚非無理由，原判決就被告己○○被訴公然侮辱部分要屬無
    可維持，自應予撤銷改判，爰審酌被告己○○之品行、與被害人關係、犯罪動機
    、手段、其所為對自訴人造成名譽上之影響，及被告犯罪後態度等一切情狀，量
    處拘役三十日，並諭知易科罰金之折算標準。
三、查被告己○○於八十八年一月三十一日公然侮辱乙○○之事實，此部分為告訴乃
    論之罪，乙○○於八十八年七月三十日已向台灣士林地方法院檢察署提出告訴，
    有附於台灣士林地方法院檢察署八十八年度他字第一○七○號卷內之告訴狀可稽
    ，其在法定六個月之告訴期間內告訴，在偵查終結前，自得隨時提起自訴，自訴
    人乙○○於偵查終結前之八十八年十一月二十二日向台灣士林地方法院提起自訴
    ，於法尚無不合，併此明。
四、自訴意旨另略以（詳如附件自訴狀所載）自訴人乙○○於民國八十八年一月二十
    五日聘律師張獻村向台灣士林地方法院聲請閱覽八十八年易字第四九號訴狀卷宗
    ，始知甲○○、庚○○、丙○○、丁○○、己○○等五人曾簽署不實內容（該內
    容略以自訴人於民國八十六年一月二十一日教唆其父張名逢、其母張林葉以不實
    之事實向法院申告控訴案外人張三榮與林金鳳，且常以不實之事興訟，前後達七
    次之多；以及自訴人於北投市場內公然辱罵林金鳳賭博多次，復於八十七年三月
    二十五日中午十二點多，當眾毀謗林金鳳賭博、臭女人、離婚女、丟人現眼、不
    知羞恥等語，出手毆打林金鳳頭部並抓住其雙手，不讓林金鳳離去，使林金鳳蒙
    受冤屈等語），因本件被告五人於八十七年三月二十五日當日均不在現場，明知
    前開陳情書之敘述均為不實之事項，竟惡意誣告自訴人犯罪（八十七年九月十四
    日案外人林金鳳向台灣士林地方法院檢察署申告乙○○妨害自由等一案之申告書
    附有該陳情書等），因認甲○○、庚○○、丙○○、丁○○、己○○等五人涉有
    刑法第一百六十九條第一項之誣告罪嫌，及上訴意旨略以連署陳情書裡面，他們
    都有簽名、蓋章，裡面述我犯罪的過程，還叫檢察官重處我，有使自訴人受刑
    事處分的意圖與事實，被告等辯稱沒有告自訴人，但誣告罪不以到庭提出告訴為
    必要，只要意圖他人受刑事處分，或向司法警察官員、檢察官申述虛偽之犯罪事
    實，就構成誣告罪等語。
五、按犯罪事實應依證據認定之，無證據不得推定其犯罪事實；又不能證明被告犯罪
    者，應諭知無罪之判決，刑事訴訟法第一百五十四條、第三百零一條第一項定有
    明文，次按誣告罪之成立，以告訴人所訴被訴人之事實必須完全出於虛構為要件
    ，若有出於誤會或懷疑有此事實而為申告，以致不能證明其所訴之事實為真實，
    縱被訴人不負刑責，而告訴人本缺乏誣告之故意，亦難成立誣告罪名；又誣告罪
    之成立，以意圖他人受刑事處分虛構事實而向該管公務員申告為其要件，故其所
    訴事實，雖不能證明係屬實在，而在積極方面尚無證據證明其確係故意虛構者，
    仍不能遽以誣告罪論處，最高法院四十四年台上字第八九二號、四十六年台上字
    第九二七號判例可資參照，本件訊據被告甲○○、庚○○、丙○○、丁○○、己○○均否認有誣告自訴人之行為，五人均辯稱略以被告等之連署陳情書並無意圖
    使受刑事或懲戒之處分，其陳情僅係求判明是非曲直，被告等五人亦未曾對自訴
    人提出任何告訴，而使自訴人受刑事或懲戒處分，又本件係因案外人林金鳳提出
    告訴自訴人毀謗一案而衍生，在毀謗一案，從偵查庭至刑事庭（含高等法院），
    被告五人等均無出庭作任何陳述或具結作證，而使自訴人受任何刑事或懲戒處分
    等語，經查本件自訴人乙○○確實曾於八十七年三月二十五日中午十二時許，在
    台北市北投區北投公有市場第二五九號攤位前，公然以「臭女人」、「愛賭博的
    女人」、「沒有用的女人」、「不知羞恥之女人」、「你這衰尾女人」、「你這
    女人掃帚星啦」等語辱罵其兄張三榮之前妻林金鳳；並意圖散布於眾，指稱林金
    鳳欠人鉅額債款、簽賭六合彩每次一百萬元、張三榮之債務均係林金鳳賭博欠下
    的等語，而自訴人就前揭行為所涉及之公然侮辱罪及毀謗罪之犯行，經原審判處
    罰金，自訴人不服而提出上訴後，業據本院駁回上訴確定，有原審八十八年度易
    字第四九號及本院八十八年度上易字第二○九六號刑事判決附卷可稽（見原審卷
    第十八頁至第二十二頁），是足認當時自訴人與林金鳳確實有爭吵之狀況，除此
    之外，當時自訴人與林金鳳亦同時有肢體衝突等情，核與證人即自訴人之妻陳慧
    梅於原審審理時證稱：「‧‧‧我先生（即自訴人乙○○）就罵林金鳳是愛賭博
    的女人，林金鳳就拍我先生胸部‧‧‧我先生再罵她‧‧‧林金鳳就打我先生耳
    光，我先生就順勢抓住林金鳳的手並推開她」（見原審卷八十九年四月七日審判
    筆錄）相符，是難謂連署陳情書關於此部分之內容係出於虛構，被告五人均辯稱
    無意圖使自訴人受刑事處分之主觀犯意等情，自堪採信，至於證人陳慧梅另證稱
    被告五人當時均不在現場等一事，惟衡諸該事發現場係在北投市場內，為一公開
    之公共場所，被告五人均為北投市場內之攤販，當時為中午十二時許，被告於市
    場內大聲指摘林金鳳之客觀情狀下（見原審八十八年度易字第四九號判決書理由
    欄第四點），即難免不特定人可共見共聞，又證人陳慧梅亦證稱：「攤商只有第
    二五九之一號、第二五九號看到，第二六一號有無在場不確定」，則衡諸常情又
    如何確定被告五人當時確實不在場？亦無其他積極證據足資證明被告五人不在場
    ，又自訴人雖提出錄音帶為證，然查錄音帶之錄音範圍與判定現場在場之人之多
    寡或有無並無必然之關係，自訴人聲請原審勘驗該錄音帶，並無必要，併此陳明
    ，又被告甲○○、庚○○、丙○○、丁○○、己○○均辯稱未以該連署陳情書向
    台灣士林地方法院檢察署申告自訴人犯罪之行為等情，核與證人林金鳳於原審訊
    問時證稱：「（問）簽署時，被告等人是否要妳去告自訴人？（答）沒有，他們
    未提及（告訴之意思），因為（連署陳情書）內容有很多，有的只知道部分事實
    ，我只是請他們簽名。」、「（問）該連署陳情書是妳提到要到地檢署告訴乙○○之用嗎？（答）沒有，我只是告訴乙○○，而以該陳情書作為證明他以前一直
    欺負我，被告也沒有要透過我去請檢察官起訴之意」、「（問）妳告訴乙○○案
    件，被告是否到庭作證？（答）該案檢察官亦未傳訊本案被告為證人，檢察官也
    未以該連署陳情書作為證據」等情相合（見原審卷八十九年三月一日之訊問筆錄
    ），並與證人張三榮於原審訊問時證稱：「（問）連署陳情書是誰寫的？（答）
    是我前妻林金鳳拿來的，我有看‧‧‧內容是實在‧‧‧庚○○、丙○○、丁○○是林金鳳拿去（給他們）簽的，我拿去給甲○○、己○○簽」、「（問）簽署
    時，有告訴他們陳情書作何用？（答）我是要證明乙○○的為人，後來是因為乙○○告我們，我再拿出去作證據，簽署時我沒有跟被告說是要拿去告乙○○」、
    「（問）當初拿陳情書有告訴被告內容為何？（答）有的，我有說就他們所看到
    的情形請他們簽名。」（見原審卷八十九年三月三十一日之訊問筆錄）之情節相
    符；又自訴人被訴毀謗等一案，乃係由林金鳳提出告訴，而非被告五人乙節，亦
    未曾於該案偵查及審理中出庭作任何陳述，業經依職權調閱本院八十八年度上易
    字第二○九六號全部卷宗核閱無誤，已堪認定，是被告五人既未曾對自訴人提出
    毀謗等告訴，亦未曾於該案偵查及審理中出庭作任何陳述，且林金鳳將該陳情書
    當為訟爭上攻擊防禦方法，而不成立誣告罪責，被告五人更無成立誣告罪之可能
    ，又依上述該陳情書所述內容並非全然無因，既無虛構之情事，難認被告五人有
    虛構誣告之故意，且無積極證據足以證明被告五人確有故意虛構之事，況自訴人
    於原審稱被告五人所簽的都是空白紙，則更難認定被告五人有虛構誣告之故意，
    是實難逕以被告五人簽名之連署陳情書上有記載受文者為「台灣士林地方法院檢
    察署」以及「嚴懲喜愛興訟之人」等文句，即認為與誣告罪之構成要件相符，揆
    諸最高法院前揭判例之要旨，被告五人自難成立上開之誣告罪，被告甲○○、庚○○、丙○○、丁○○、己○○所辯上開各節，尚非不可採信，是難僅憑自訴人
    之片面指訴，逕認被告五人涉有誣告之犯行，此外，復查無其他積極證據足資證
    明被告五人有何誣告之犯行，原審以不能證明被告五人有自訴人所指之此部分之
    犯行，而就此部分為被告五人無罪之諭知，經核並無違誤，自訴人仍執陳詞指摘
    原判決此部分不當而提起上訴，為無理由，應予駁回。
據上論斷，應依刑事訴訟法第三百六十八條、第三百六十九條第一項前段、第三百六
十四條、第二百九十九條第一項前段、刑法第三百零九條第一項、第四十一條，罰金
罰鍰提高標準條例第一條前段、第二條判決如主文。
中    華    民    國    八十九    年     十二      月         十四      日
                            台灣高等法院刑事第四庭
                                審判長法  官  蔡  永  昌
                                      法  官  陳  榮  和
                                      法  官  許  宗  和
右正本證明與原本無異。
公然侮辱部分不得上訴。
誣告部分自訴人如不服本判決應於收受送達後十日內向本院提出上訴書狀，其未敘述
上訴之理由者並得於提起上訴後十日內向本院補提理由書（均須按他造當事人之人數
附繕本）。
                                      書記官  廖  艷  莉
中    華    民    國    八十九    年      十二      月        十九      日
附錄：本案論罪科刑法條全文
刑法第三百零九條
公然侮辱人者，處拘役或三百元以下罰金。
以強暴犯前項之罪者，處一年以下有期徒刑、拘役或五百元以下罰金。


司法院資訊處製作；財團法人民間司法改革基金會備份。
